ACORDAO-COMPLETO-2422011

ACÓRDÃO 7925/2021 ATA 15/2021 - PRIMEIRA CÂMARA

VISTOS, relatados e discutidos estes autos de 5 (cinco) atos de concessão inicial de Aposentadoria emitidos pelo Ministério da Saúde e submetidos à apreciação deste Tribunal para fins de registro, nos termos do inc. III do art. 71 da Constituição Federal de 1988, atos esses cadastrados e disponibilizados ao TCU por intermédio do Sistema de Apreciação e Registro de Atos de Admissão e Concessões, na forma dos arts. 2º, caput e incs. I a VI, e 4º, caput, da Instrução Normativa 78/2018,
ACORDAM os Ministros do Tribunal de Contas da União, reunidos em Sessão da 1ª Câmara, diante das razões expostas pelo Relator, em:
9.1. desconsiderar, neste feito, o ato constante da peça 4, atinente à concessão inicial de aposentadoria a Antônio Gomes de Macedo, tendo em vista tratar-se de ato já autuado no processo TC Processo 011.838/2020-5 e apreciado pela legalidade por meio do Acórdão 6088/2020-TCU-Segunda Câmara;
9.2. considerar tacitamente registrados, em 30/9/2020, os atos de concessão inicial de aposentadoria de Antônio Carlos de Vasconcelos (ato nº 10360603-04-2012-000031-0) , Antônio Rodrigues de Siqueira Neto (ato nº 10360603-04-2013-000024-0) , Antônio de Sousa Gonçalves (ato nº 10360603-04-2013-000012-6) e Antônio Venâncio Cysne (ato nº 10360603-04-2013-000014-2) ;
9.3. encaminhar os autos à Secretaria de Fiscalização de Pessoal para que:
9.3.1. dê ciência, ao Ministério da Saúde, a respeito da presente deliberação; e
9.3.2. cumpridos os termos deste Acórdão, arquive os presentes autos.

Pessoal: Aposentadoria. Processo gerado automaticamente com atos priorizados/selecionados pela Sefip.

Primeira Câmara

Ministério da Saúde.

3. Interessados: Antônio Carlos de Vasconcelos, CPF XXX.664.097-XX; Antônio Rodrigues de Siqueira Neto, CPF XXX.959.677-XX; Antônio de Sousa Gonçalves, CPF XXX.082.501-XX; Antônio Venâncio Cysne, CPF XXX.261.417-XX.

13.1. Ministros presentes: Walton Alencar Rodrigues (Presidente), Benjamin Zymler e Jorge Oliveira.
13.2. Ministros-Substitutos presentes: Augusto Sherman Cavalcanti (Relator) e Weder de Oliveira.

AUGUSTO SHERMAN

Cuidam os autos de 5 atos de concessão inicial de Aposentadoria emitidos pelo Ministério da Saúde e submetidos à apreciação deste Tribunal para fins de registro, nos termos do inc. III do art. 71 da Constituição Federal de 1988, atos esses cadastrados e disponibilizados ao TCU por intermédio do Sistema de Apreciação e Registro de Atos de Admissão e Concessões, na forma dos arts. 2º, caput e incs. I a VI, e 4º, caput, da Instrução Normativa 78/2018.
2.	A unidade técnica, ao analisar os fundamentos legais das concessões bem como as informações prestadas pelo órgão do controle interno, lavrou a instrução constante da peça 8, adiante parcialmente transcrita, com eventuais ajustes de forma:
"INTRODUÇÃO
1. Trata-se de atos de concessão de aposentadoria de Antonio Carlos de Vasconcelos, Antonio de Sousa Gonçalves, Antonio Rodrigues de Siqueira Neto e Antonio Venancio Cysne, ex-servidores do MINISTÉRIO DA SAÚDE (VINCULADOR) .
2. Os atos foram submetidos, para fim de registro, à apreciação do Tribunal de Contas da União (TCU) , de acordo com o art. 71, inciso III, da Constituição Federal. O cadastramento e a disponibilização ao TCU ocorreram por intermédio do Sistema de Apreciação e Registro de Atos de Admissão e Concessões, na forma dos arts. 2º, caput e incisos I a VI, e 4º, caput, da Instrução Normativa - TCU 78/2018.
EXAME TÉCNICO
Procedimentos preliminares aplicados
3. Os procedimentos para exame, apreciação e registro de atos de pessoal encontram-se estabelecidos na Instrução Normativa TCU 78/2018 e na Resolução TCU 206/2007. Essas normas dispõem, respectivamente, em seus arts. 4º, § 2º, e 3º, § 3º que os atos de pessoal disponibilizados por meio do Sistema de Apreciação e Registro de Atos de Admissão e Concessões devem ser submetidos a crítica preliminar automatizada do próprio sistema, com base em parâmetros predefinidos.
4. Relativamente aos atos de concessão de aposentadoria, as rotinas de crítica das informações cadastradas no Sistema de Apreciação e Registro de Atos de Admissão e Concessões foram elaboradas e validadas levando-se em conta as peculiaridades desses atos. Os itens de verificação do sistema compreendem prazos e fundamentos legais, assim como eventuais ocorrências de acumulação. Trata-se de verificações mais abrangentes, minuciosas e precisas do que aquelas que podem ser realizadas por mãos humanas, proporcionando um nível de segurança ainda maior.
5. Além da crítica automatizada, há verificação humana adicional no caso de haver alertas do sistema ou informações não formatadas, como esclarecimentos do gestor ou do controle interno.
6. As críticas também consideram os registros do Sistema Integrado de Administração de Recursos Humanos (Siape) . O Siape disponibiliza informações atualizadas sobre as parcelas que integram os proventos, diferentemente, portanto, do Sistema de Apreciação e Registro de Atos de Admissão e Concessões, que informa as parcelas no momento do registro do ato.
7. Essa confrontação com o Siape provê uma visão atual e verdadeira da situação, o que permite descaracterizar irregularidades e inconsistências que, embora constantes do Sistema de Apreciação e Registro de Atos de Admissão e Concessões, já foram corrigidas.
Exame das constatações
8. Por intermédio das supracitadas análises realizadas por esta Unidade Técnica nos atos de concessão de aposentadoria de Antonio Carlos de Vasconcelos, Antonio de Sousa Gonçalves, Antonio Rodrigues de Siqueira Neto e Antonio Venancio Cysne, não se constatou qualquer irregularidade que obste a chancela pela legalidade.
CONCLUSÃO
9. Em razão do exposto e tendo em vista as análises realizadas nos atos de concessão de aposentadoria de Antonio Carlos de Vasconcelos, Antonio de Sousa Gonçalves, Antonio Rodrigues de Siqueira Neto e Antonio Venancio Cysne, esta Unidade Técnica considera que os atos em tela podem receber a chancela de legalidade e o registro por esta Egrégia Corte.
PROPOSTA DE ENCAMINHAMENTO
10. Ante o exposto, propõe-se:
a) considerar LEGAL e conceder o registro do ato de Antonio Carlos de Vasconcelos (CPF: XXX.664.097-XX) , Antonio de Sousa Gonçalves (CPF: XXX.082.501-XX) , Antonio Gomes de Macedo (CPF: XXX.374.261-XX) , Antonio Rodrigues de Siqueira Neto (CPF: XXX.959.677-XX) e Antonio Venancio Cysne (CPF: XXX.261.417-XX) ."
3.	Em seu pronunciamento regimental (peça 11) , o Ministério Público junto a esta Casa, neste ato representado pelo Procurador Rodrigo Medeiros de Lima, consignou entendimento parcialmente divergente em relação à proposta de encaminhamento da Sefip:
"Trata-se de processo consolidado com 5 atos de aposentadorias concedidas pelo Ministério da Saúde.
2. Após análise dos atos, a Secretaria de Fiscalização de Pessoal (Sefip) propôs, em pareceres uniformes, a legalidade e registro de todos os atos (peças 8-9) .
II
3. De antemão, este representante do Ministério Público de Contas da União anui à proposta da unidade técnica apenas em relação ao ato de aposentadoria de Antônio Carlos de Vasconcelos (peça 2) . Isso porque, nos demais atos, houve averbação de tempo insalubre supostamente amparado em mandados de injunção.
4. Acerca do cômputo de tempo insalubre para fins de concessão de aposentadoria, a jurisprudência do TCU firmou-se, inicialmente, no sentido de que o servidor público que exerceu, como celetista, no serviço público, atividades insalubres, penosas ou perigosas, no período anterior à vigência da Lei 8.112/90, tem direito à contagem especial de tempo de serviço para efeito de aposentadoria (Acórdão 2008/2006-TCU-Plenário) .
5. Porém, por meio do Acórdão 911/2014-TCU-Plenário o Tribunal inaugurou a tese de que, mesmo observando os parâmetros do Acórdão 2008/2006-TCU-Plenário, a contagem especial de tempo prestado em condições insalubres para servidores ocupantes de cargos de natureza estritamente administrativa somente poderá ocorrer se estiver efetivamente demonstrada a existência de risco ou de agentes nocivos à saúde no local de trabalho, devidamente atestado por laudo pericial. Restou assim sumariada a referida deliberação:
'PESSOAL. APOSENTADORIA. TEMPO DE ATIVIDADE INSALUBRE EXERCIDO ANTES DO ADVENTO DA LEI 8.112/1990. NECESSIDADE DE COMPROVAÇÃO DA CONDIÇÃO DE INSALUBRIDADE. SIMPLES PAGAMENTO INDISCRIMINADO DO ADICIONAL DE INSALUBRIDADE NÃO GERA DIREITO À CONTAGEM DO TEMPO DE ATIVIDADE ESPECIAL. CARGO DE NATUREZA EMINENTEMENTE ADMINISTRATIVA. NECESSIDADE DE APRESENTAÇÃO DE CERTIDÃO DO INSS, DA QUAL CONSTE A CONCESSÃO DO TEMPO DE ATIVIDADE INSALUBRE, UMA VEZ QUE SE REFERE A TEMPO PRESTADO JUNTO ÀQUELE REGIME DE PREVIDÊNCIA, O QUAL DEVERÁ COMPENSAR O REGIME PRÓPRIO DE PREVIDÊNCIA DOS SERVIDORES, NA PROPORÇÃO DOS ANOS DE CONTRIBUIÇÃO, NA FORMA DA LEI 9.796/1999. ALTERNATIVAMENTE, A TÍTULO DE RACIONALIDADE ADMINISTRATIVA, O ÓRGÃO PODERÁ ELE PRÓPRIO AVERBAR O TEMPO ESPECIAL, DESDE QUE AMPARADO EM LAUDO EMITIDO PELO MINISTÉRIO DO TRABALHO, OU DE PROFISSIONAL POR ELE CADASTRADO, QUE ATESTE AS CONDIÇÕES NAS QUAIS A ATIVIDADE DO SERVIDOR ERA EXERCIDA. ILEGALIDADE E NEGATIVA DE REGISTRO. DISPENSA DA DEVOLUÇÃO DOS VALORES INDEVIDAMENTE RECEBIDOS. DETERMINAÇÕES'.
6. No voto condutor dessa deliberação, o relator, Ministro Benjamin Zymler, observou que, a título de racionalidade administrativa, o Tribunal tem aceitado a averbação do tempo de atividade insalubre realizada de ofício pelo órgão de origem em relação a cargos cujo exercício pode-se presumir que envolve riscos para a higidez física, como é o caso dos cargos então ocupados pelos inativos a que se referem os atos em análise (médico) .
7. Assim, o tempo de atividade insalubre administrativamente averbado pelo órgão de origem, referente ao período anterior à vigência da Lei 8.112/1990, está de acordo com a jurisprudência do TCU citada e, portanto, pode ser aceito.
8. A despeito disso, observa-se que foi computado tempo insalubre após a vigência da Lei 8.112/1990, supostamente com base em mandados de injunção.
9. Ao julgar mandados de injunção desse gênero, o Supremo Tribunal Federal (STF) apenas colmata a lacuna existente na regulamentação do art. 40, § 4º, da Constituição Federal de 1988, com a norma existente no art. 57 da Lei 8.213/1991, não sendo permitido combinar o regramento da aposentadoria especial com o regramento da aposentadoria comum, como é o caso dos atos de peças 3 a 6, cujas aposentadorias têm por fundamento o art. 3º da Emenda Constitucional 47/2005. Nesse sentido, entre diversos outros, são os Acórdãos 3922/2014, 6522/2014 e 6678/2020, todos da 1ª Câmara.
10. Na última deliberação citada, ao apreciar situação semelhante, o relator, Ministro Vital do Rêgo, assim se manifestou (grifos inseridos) :
'Portanto, o direito tornado exequível pela via dos Mandados de Injunção impetrados perante o STF foi aquele insculpido no referido dispositivo da Carta Magna [art. 40, § 4º, da Constituição Federal de 1988], que assegura aposentadoria especial a servidores públicos portadores de deficiência ou que laborem em condições perigosas, penosas ou insalubres, mediante aplicação analógica do caput do art. 57 da Lei 8.213/1991.
Vale dizer, entretanto, que o preenchimento da sobredita lacuna não permitiu que, na aposentadoria comum de servidor público, houvesse o aproveitamento majorado, mediante aplicação de um fator multiplicador, de tempo de contribuição prestado sob condições especiais (previsto no § 5º do art. 57 da Lei 8.213/1991) . Nesse sentido, observo que o Supremo Tribunal Federal cuidou de distinguir as duas questões (aposentadoria especial e conversão de tempo especial em tempo comum) , consoante se observa da ementa do MI 2.123 AgR/DF, in verbis:
'EMENTA Agravo regimental em mandado de injunção. Pedido de conversão do tempo de serviço. Ausência de previsão constitucional. Recurso provido.
1. O mandado de injunção volta-se à colmatagem de lacuna legislativa capaz de inviabilizar o gozo de direitos e liberdades constitucionalmente assegurados, bem assim de prerrogativas inerentes à nacionalidade, à soberania e à cidadania (art. 5º, LXXI, CF/1988) .
2. É imprescindível, para o exame do writ, a presença de dois pressupostos sucessivos: i) a verificação da omissão legislativa e ii) a efetiva inviabilidade do gozo de direito, faculdade ou prerrogativa consagrados constitucionalmente em razão do citado vácuo normativo.
3. O preceito constitucional em foco na presente demanda não assegura a contagem diferenciada do tempo de serviço e sua averbação na ficha funcional; o direito subjetivo corresponde à aposentadoria em regime especial, devendo esta Suprema Corte atuar na supressão da mora legislativa, cabendo à autoridade administrativa a análise de mérito do direito, após exame fático da situação do servidor.
4. A pretensão de garantir a conversão de tempo especial em tempo comum mostra-se incompatível com a presente via processual, uma vez que, no mandado de injunção, cabe ao Poder Judiciário, quando verificada a mora legislativa, viabilizar o exercício do direito subjetivo constitucionalmente previsto (art. 40, § 4º, da CF/88) , no qual não está incluído o direito vindicado.
5. Agravo regimental provido para julgar improcedente o mandado de injunção.'
Assim, observo que, ao decidir os Mandados de Injunção que versam sobre a questão de fundo aqui discutida, o STF apenas supriu a lacuna presente na regulamentação do § 4º do art. 40 da CF/1988 com a fórmula estabelecida no art. 57 da Lei 8.213/1991. Nesse contexto, é importante destacar que o STF jamais reconheceu aos servidores o direito de combinar o regramento da aposentadoria especial com o regramento da aposentadoria comum, algo que, no âmbito do regime geral de previdência (RGPS) , é feito por meio da conversão do tempo de serviço - a chamada contagem ponderada. Diante do exposto, o ato emitido em favor de Leilah Maria Cartaxo de Sousa Calvo não reúne condições para receber a chancela da legalidade.'
11. Em razão do exposto, opinamos pela ilegalidade e negativa de registro dos atos de Antônio de Sousa Gonçalves (peça 3) , Antônio Rodrigues de Siqueira (peça 5) , e Antônio Venâncio Cysne (peça 6) , uma vez que em todos esses casos, ao excluir o tempo impugnado (tempo insalubre após a vigência da Lei 8.112/1990) , os interessados não preenchem os requisitos para a aposentadoria pelo fundamento legal utilizado (art. 3º da Emenda Constitucional 47/2005) .
12. Como os referidos atos foram enviados ao TCU em 30/9/2015, portanto, há menos de cinco anos, desnecessária a realização de oitiva prévia dos interessados, nos termos do entendimento firmado pelo Acórdão 587/2011-TCU-Plenário.
III
13. Por fim, quanto ao ato à peça 4, de interesse de Antônio Gomes de Macedo (CPF XXX.374.261-XX) , cumpre registrar que o ato não está autuado neste processo, consoante se vê na aba 'Atos de pessoal', na 'Visualização dos atributos do processo' do e-TCU.
14. O referido ato foi autuado no processo TC Processo 011.838/2020-5 (peça 10) e apreciado pela legalidade por meio do Acórdão 6088/2020-TCU-Segunda Câmara, prolatado na Sessão de 2/6/2020 (peça 8 do referido processo) ."
É o Relatório.

não há.

Procurador Rodrigo Medeiros de Lima.

APOSENTADORIA. CÔMPUTO DE TEMPO DE SERVIÇO EM ATIVIDADE INSALUBRE JÁ SOB A VIGÊNCIA DA LEI 8.112/1990. MANIFESTAÇÃO DO STF SOBRE O RE 1.014.286/SP. POSSIBILIDADE. SERVIDORES CUJO CARGO PERMITE PRESSUPOR O EXERCÍCIO DE ATIVIDADE INSALUBRE. ATOS ENVIADOS AO TCU HÁ MAIS DE CINCO ANOS. REGISTRO TÁCITO. CIÊNCIA.

APOSENTADORIA (APOS)

Secretaria de Fiscalização de Integridade de Atos e Pagamentos de Pessoal e de Benefícios Sociais (Sefip).

Cuidam os autos de 5 (cinco) atos de concessão inicial de Aposentadoria emitidos pelo Ministério da Saúde e submetidos à apreciação deste Tribunal para fins de registro, nos termos do inc. III do art. 71 da Constituição Federal de 1988, atos esses cadastrados e disponibilizados ao TCU por intermédio do Sistema de Apreciação e Registro de Atos de Admissão e Concessões, na forma dos arts. 2º, caput e incs. I a VI, e 4º, caput, da Instrução Normativa 78/2018.
2.	O ato de concessão inicial de aposentadoria de Antonio Carlos de Vasconcelos (peça 2) encontra-se conforme aos normativos regentes e, de fato, poderia, em princípio, ser apreciado pela legalidade com o subsequente registro, nos termos sugeridos pela unidade instrutiva e ratificados pelo Parquet especializado.
3.	Com as vênias de estilo, contudo, divirjo de que os atos de concessões iniciais de aposentadoria de Antônio de Sousa Gonçalves (peça 3) , Antônio Rodrigues de Siqueira (peça 5) , e Antônio Venâncio Cysne (peça 6) comportariam ilegalidade, em função de conterem contagens ponderadas de tempos insalubres após a vigência da Lei 8.112/1990, sem o quais os interessados não preencheriam os requisitos para a aposentadoria pelo fundamento legal utilizado (art. 3º da Emenda Constitucional 47/2005) .
4.	A impossibilidade da contagem ponderada de tempo de serviço especial prestado após a edição da Lei 8.112/1990, outrora defendida por este Tribunal em inúmeros julgados - retratada no parecer do MP/TCU -, constitui questão jurídica superada após a alteração do entendimento acerca da matéria por parte do Supremo Tribunal Federal, manifestada quando do julgamento, pelo Plenário daquela Corte, do RE 1.014.286/SP (rel. Ministro Dias Tofolli, red. Ministro Edson Fachin, julgado em 30/8/2020) , com repercussão geral.
5.	Dentro desse novo cenário, também este Tribunal, a partir do Acórdão 12356/2020-TCU-Primeira Câmara, passou a manifestar o entendimento de reconhecer como válida a contagem ponderada de tempos de serviço especial prestados já sob a égide da Lei 8.112/1990, desde que anteriores à edição da Emenda Constitucional 103/2019 (vide, como exemplos de outros precedentes, da 2ª Câmara o Acórdão 12948/2020, relator o Ministro Raimundo Carreiro, e da 1ª Câmara os Acórdãos 2353/2021, relator o Ministro Benjamin Zymler, 4053/2021, relator o Ministro Vital do Rêgo, e 4774/2021, de minha relatoria) .
6.	Ademais, válido que este Tribunal também aceite, para períodos já na vigência da Lei 8.112/1990, assim como já vinha fazendo em relação àqueles prestados sob a CLT (vide Acórdão 911/2014-TCU-Plenário, relator o Ministro Benjamin Zymler) , a averbação realizada de ofício pelo órgão/entidade de origem quando se trata de cargo cujas atribuições, presume-se, envolvam risco para a higidez física do profissional.
7.	Dessa forma, nos casos em questão, em que os interessados, ocupantes do cargo de Médico, inativaram-se, respectivamente, em 28/9/2012 (peça 3, p. 1) , 28/12/2012 (peça 5, p. 1) e 28/9/2012 (peça 6, p. 1) , não mais existe óbice para a contagem ponderada de seus tempos de serviço especial prestados após a edição da Lei 8.112/1990. Assim, as parcelas de tempos insalubres de 8 anos, 8 meses e 11 dias (peça 3, p. 3) , 7 anos, 7 meses e 13 dias (peça 5, p. 3) e 5 anos, 9 meses e 28 dias (peça 6, p. 3) também devem ser consideradas no cômputo de seus tempos de serviço para aposentadoria, fazendo com que preencham os requisitos para suas inativações sob o fundamento utilizado (art. 3º da Emenda Constitucional 47/2005) .
8.	De todo modo, como os atos de aposentadoria constantes das peças 2, 3, 5 e 6 ingressaram neste Tribunal em 30/9/2015 e tendo em vista a tese fixada pelo Supremo Tribunal Federal no julgamento do Recurso Extraordinário 636.553, devem ser considerados tacitamente registrados em 30/9/2020, sendo que não identifico prejuízos quanto a isso em razão do que já explanei anteriormente.
9.	No que se refere, por fim, à concessão de aposentadoria a Antônio Gomes de Macedo (peça 4) , concordo com a ponderação do representante do Ministério Público junto a esta Casa, no sentido de que seja desconsiderado neste feito, tendo em vista tratar-se de ato que, na verdade, foi autuado no processo TC Processo 011.838/2020-5 (peça 10) e apreciado pela legalidade por meio do Acórdão 6088/2020-TCU-Segunda Câmara, Relator Ministro-Substituto Marcos Bemquerer Costa.
	Diante do exposto, com as devidas vênias para divergir parcialmente as instâncias que me precederam, manifesto-me por que o Tribunal aprove o Acórdão que ora submeto à deliberação deste Colegiado.
TCU, Sala das Sessões, em 11 de maio de 2021.
AUGUSTO SHERMAN CAVALCANTI 
Relator